Inventaris van het archief van de Vereniging Nederlands Fabrikaat (VNF), 1915-1973 (1983)
Nationaal Archief, Den Haag
Vereniging Nederlands Fabrikaat
1915-1983
merendeel 1915-1973
I27206
5.10 meter; 139 inventarisnummers.
Normale geschreven, getypte en gedrukte documenten, geen bijzondere handschriften, foto's.
Nationaal Archief, Den Haag
‘Nederlands Fabricaat’ voerde vooral propaganda over de Nederlandse nijverheid. Met zijn tijdschriften en brochures verspreidde het over de gehele periode voorlichting over industrialisatieprocessen en de producten daarvan alsmede economische overzichten. Het archief bestaat uit de verschillende jaargangen van een tweetal maandbladen, te weten "Nederlands Fabrikaat" en "Nederlands Fabrikaat in Nederlands- Oost en West-Indië. Tevens bestaat het archief uit notulen van vergaderingen van het dagelijks- en hoofdbestuur, documentatie en voorlichtingsmateriaal, correspondentie, rapportages en ledenlijsten.
Archiefvorming
Geschiedenis van de archiefvormer
Op 31 maart 1915 werd door een groep particulieren de Vereniging Nederlandsch Fabricaat opgericht uit verontwaardiging over de verhandeling van Nederlandse producten onder buitenlandse merken. Deze vormden een bestuur, samengesteld uit sectoren van het bedrijfsleven: landbouw, industrie en middenstand en een afgevaardigde van de afdeling Nijverheid van het ministerie van Landbouw, Handel en Nijverheid. Door naast particulieren ook ondernemingen als leden te werven, welke laatste contributie betaalden naargelang het aantal werknemers, maar ook door goodwill te werven, wist men binnen een jaar systematisch propaganda te voeren. In de jaren ‘30 kreeg de leuze bekend “Koop Nederlandsche waar, dan helpen wij elkaar” alom bekendheid.
Nederlandse fabrikanten, die bij de vereniging waren aangesloten, konden voor hun merken van de vereniging onder bepaalde voorwaarden een nationaliteitskenmerk krijgen.
De activiteiten van de vereniging waren:
drukwerken in de vorm van “geschriften, sluitzegels, weekberichten, aanplakbiljetten” en een periodiek Nederlands fabrikaat met een afzonderlijk geredigeerde editie voor de overzeese bezittingen in Oost en West. Doel was de gehele bevolking “ambtenaren, fabrikanten, winkeliers, publiek (waaronder de vrouw!) en […] het opgroeiend geslacht”.
lezingen met lichtbeelden en filmvertoningen. Een afdeling film zorgde voor een eigen productie
kleinschalige en grootschalige tentoonstellingen. Het eerste initiatief was de instelling van een jaarlijkse jaarbeurs in Utrecht, die vanaf 1916 actief werd en uitgroeide tot een eigen nog steeds bestaand insituut..
manifestaties van samenwerkende ondernemingen, zoals de winkelweken in 1938
fabrieksrondleidingen. Hiervoor werd een aparte afdeling ingericht
integratie in het onderwijs met afzonderlijke tentoonstellingen, schoolradio, excursies, opstelwedstrijden. Hiervoor werd een aparte afdeling Onderwijs opgericht. Ook werd er een Stichting Onderwijstentoonstellingen opgericht.
De vereniging werd in 1942 door de bezetter onder beheer gesteld. Ba de bevrijding hervatte zij haar werkzaamheden. Haar kracht bestond opnieuw uit samenwerkingsverbanden met de aangesloten organisaties, die haar bijstonden met reclame. In 1955 kreeg zij van het ministerie van Economische Zaken gedurende vier jaar een subsidie voor haar bijdrage aan de innovatie van het Nederlandse bedrijfsleven.
In 1956 stelde de vereniging een Koning Willem I-prijs in aan personen of ondernemingen van bijzondere verdienste voor de industriële expansie van Nederland. In datzelfde jaar kwam het eerste verdrag van de Europese Economische Gemeenschap tot stand, waardoor de noodzaak van specifieke bevordering van Nederlandse merken ter discussie kwam te staan. Dit leidde ertoe dat de belangstelling voor de vereniging geleidelijk plaats maakte voor een meer West-Europese oriëntatie. Op 16 juli 1971 stelden de leden van de vereniging vast dat het ledenaantal in enkele jaren van enige duizendtallen naar enige hondertallen was afgenomen en binnen korte termijn opnieuw zou halveren. Dit was reden om de vereniging per 31 december van dat jaar te ontbinden en tot liquidatie over te gaan.
In 1972 werd de liquidatie van de vereniging voltooid.
Bronnen: jubileumnummers in inv. nr. 116, historische overzichten in inv. nr. 126.
Geschiedenis van het archiefbeheer
Het archief is door de vereniging fragmentarisch bewaard gebleven. De vooroorlogse papieren correspondentie zou door de inbeheerstelling van de vereniging door de bezetter verloren zijn gegaan, als de secretaris M.E. Sweers niet een deel van de correspondentie persoonlijk had geordend en gered. De nationaalsocialistische beheerder Woudenberg gebruikte namelijk alle archieven van de in zijn beheer gestelde organen voor herfabricage van het schaarse papier.
Aan de na-oorlogse papieren werd door de vereniging geen historische waarde toegekend. Men verkeerde in de overtuiging dat de gedrukte bulletins en mededelingen voldoende informatie bevatte over de geschiedenis en werkzaamheden van de vereniging.
De verwerving van het archief
Onmiddellijk na de liquidatie, dus in 1972, werd het archief van de vereniging door de liquidateur van de vereniging ten geschenke overgedragen aan het Algemeen Rijksarchief. In 1979 werd het aangevuld met stukken die door de liquidateur nog bewaard moesten worden in verband met mogelijke verplichtingen. Later volgden de stukken uit 1937-1942, afkomstig van M.E. Sweers.
Inhoud en structuur van het archief
2.19
Inhoud
Tot 1937 bestaat het archief voornamelijk uit gedrukte stukken. Geschreven stukken over de organisatie en de werkzaamheden van de vereniging komen pas na die periode voor. Het gedrukte materiaal geeft echter een volledig overzicht van de reclame die de VNF voerde over zichzelf, haar samenwerkingsverbanden en het industriële product in Nederland in het algemeen.
Verspreid over het archief bevinden zich brochures en folders die fraai zijn vormgegeven en ander expositiemateriaal
Selectie en vernietiging
Over het algemeen is het na-oorlogse archief beleidsmatig vernietigd. Bij overdracht werden – met uitzondering van de door secretaris Sweers persoonlijk bewaarde beleidsstukken – alleen die stukken aangetroffen die tijdens de liquidatie nog voor de administratie belangrijk waren.
Ordening van het archief
De stukken van Sweers (1937-1942) zijn geordend volgens een decimaalstelsel met een afzonderlijke toegang. De overige stukken (1965-1972) zijn geordend in rubrieken die de praktijk van de verenigingswerkzaamheden weerspiegelen.
Aanwijzingen voor de gebruiker
Openbaarheidsbeperkingen
Volledig openbaar.
Materiële beperkingen
Aanvraaginstructie
Openbare archiefstukken kunnen online worden aangevraagd en gereserveerd. U kunt dit ook via de terminals in de studiezaal van het Nationaal Archief doen. Om te kunnen reserveren dient u de volgende stappen te volgen:
U maakt een profiel aan op www.gahetna.nl, en logt vervolgens in
Via de archiefinventaris (alleen de beschrijvingen met rode nummers) selecteert u het gewenste archiefstuk door op de knop 'Reserveren' te klikken
In het volgende scherm geeft u aan op welke dag u het archiefstuk wilt inzien
Indien u zich bevindt in de studiezaal en een tafelnummer heeft ontvangen kunt u dit nummer vermelden. Als u geen tafelnummer heeft kunt u tafelnummer 777 laten staan
Vervolgens bevestigt u uw reservering door deze te versturen.
Verwant materiaal
Beschikbaarheid van kopieën
Afgescheiden archiefmateriaal
Films vervaardigd door de vereniging bevinden zich in het Nederlands Instituut voor Beeld en Geluid in Hilversum
Verwante archieven
Reclamemateriaal bevindt zich ook in de bedrijfsarchieven:
- Lindetevis Jacoberg, toegang 2.18.23
- Organisatiebureau Kleiboer, toegang 2.18.25
Beschrijving van de series en archiefbestanddelen
- Plaatsingslijst van het archief van de vereniging Nederlands Fabrikaat (V.N.F.).
  - Maandbladen "Nederlands Fabrikaat", jaargangen 1-49., 1915-1942, 1946-1966; 1-49
    - 1e jaargang, 1915, 1
    - 2e jaargang, 1916, 2
    - 3e jaargang, 1917, 3
    - 4e jaargang, 1918, 4
    - 5e jaargang, 1919, 5
    - 6e jaargang, 1920, 6
    - 7e jaargang, 1921, 7
    - 8e jaargang, 1922, 8
    - 9e jaargang, 1923, 9
    - 10e jaargang, 1924, 10
    - 11e jaargang, 1925, 11
    - 12e jaargang, 1926, 12
    - 13e jaargang, 1927, 13
    - 14e jaargang, 1928, 14
    - 15e jaargang, 1929, 15
    - 16e jaargang, 1930, 16
    - 17e jaargang, 1931, 17
    - 18e jaargang, 1932, 18
    - 19e jaargang, 1933, 19
    - 20e jaargang, 1934, 20
    - 21e jaargang, 1935, 21
    - 22e jaargang, 1936, 22
    - 23e jaargang, 1937, 23
    - 24e jaargang, 1938, 24
    - 25e jaargang, 1939, 25
    - 26e jaargang, 1940, 26
    - 27e jaargang, 1941, 27
    - 28e jaargang, 1942, 28
    - 29e jaargang, 1946, 29
    - 30e jaargang, 1947, 30
    - 31e jaargang, 1948, 31
    - 32e jaargang, 1949, 32
    - 33e jaargang, 1950, 33
    - 34e jaargang, 1951, 34
    - 35e jaargang, 1952, 35
    - 36e jaargang, 1953, 36
    - 37e jaargang, 1954, 37
    - 38e jaargang, 1955, 38
    - 39e jaargang, 1956, 39
    - 40e jaargang, 1957, 40
    - 41e jaargang, 1958, 41
    - 42e jaargang, 1959, 42
    - 43e jaargang, 1960, 43
    - 44e jaargang, 1961, 44
    - 45e jaargang, 1962, 45
    - 46e jaargang, 1963, 46
    - 47e jaargang, 1964, 47
    - 48e jaargang, 1965, 48
    - 49e jaargang, 1966, 49
  - Maandbladen "Nederlands Fabrikaat, in Nederlands-Oost- en West-Indië", jaargangen 1-14., 1927-1940; 50-63
    - 1e jaargang, 1927, 50
    - 2e jaargang, 1928, 51
    - 3e jaargang, 1929, 52
    - 4e jaargang, 1930, 53
    - 5e jaargang, 1931, 54
    - 6e jaargang, 1932, 55
    - 7e jaargang, 1933, 56
    - 8e jaargang, 1934, 57
    - 9e jaargang, 1935, 58
    - 10e jaargang, 1936, 59
    - 11e jaargang, 1937, 60
    - 12e jaargang, 1938, 61
    - 13e jaargang, 1939, 62
    - 14e jaargang, 1940, 63
  - Notulen van de vergaderingen van het dagelijksbestuur., 1927-1942, 1945-1955; 64-72
    - 1927-1936, 64
    - 1928-1933, 65
    - 1932-1933, 66
    - 1933-1937, 67
    - 1936-1939, 68
    - 1937-1942, 69
    - 1945-1953, 70
    - 1946-1954, 71
    - 1954-1955, 72
  - Notulen van de vergaderingen van het hoofdbestuur, het dagelijksbestuur en van de Algemene Ledenvergaderingen., 1955-1970; 73-80
    - 1955-1947, 73
    - 1957-1959, 74
    - 1959-1962, 75
    - 1962-1964, 76
    - 1964-1966, 77
    - 1966-1967, 78
    - 1967-1969, 79
    - 1969-1970, 80
  - Professor van Dresden, "Van Kaninefaat tot Duizendkunstenaar", met voorwoord van drs. B.M. Weers, secretaris van de V.N.F. Den Haag., 1945; 81
  - Plakboeken van de onderwijstentoonstellingen van de V.N.F., 1959-1969; 82-86
    - 1959-1969, 82
    - 1959-1969, 83
    - 1960-1965, 84
    - 1965-1968, 85
    - 1960-1965, 86
  - Kranteknipsels betreffende een voorlichtingsdag over geneesmiddelenindustrie., 1966; 87
  - Persexcursie naar Groningen., 1966; 88
  - Overzicht van de gehouden persexcursies van de V.N.F. naar een bepaalde provincie, streek of stad in Nederland., 1962-1969; 89
  - Ter documentatie verzamelde kopieën van stukken betreffende de opzet van de afdeling Onderwijs van de VNF., 1956-1958, 1968-1970; 90
  - Kranteknipsels, en door een adviesbureau - samengesteld persoverzicht van de persexcursie van de V.N.F. in Groningen en het Noorden des lands., 1970; 91
  - Kranteknipsels betreffende de excursie woning-textiel naar Helmond., 1967; 92
  - Feestuitgaven voor het 25, -en 50 jarig bestaan van de V.N.F., 1940, 1965; 93-94
    - 1915-1940, 1940, 93
    - 1965, 94
  - Statuten en huishoudelijk reglement van de V.N.F., 1956-1971; 95
  - Uitgave van de afdeling Onderwijs van de V.N.F. "Tienjaar uit onze industrialisatie"., 1948-1959; 96
  - Voorlichtingsmateriaal van de V.N.F., Z.j.; 97
  - Onderwijsdocumentatie van de V.N.F. in afleveringen handelende over industriële ontwikkeling in Nederland., Z.j.; 98A
  - Onderwijsdocumentatie van de V.N.F. in afleveringen handelende over "grondstoffen en halffabrikaten"., Z.j.; 98B
  - Foto's, folders, brochures e.d. van de V.N.F. (niet geordend)., 99-106; samen 1 doos
    - 1ste gedeelte, 99
    - 2de gedeelte, 100
    - 3de gedeelte, 101
    - 4de gedeelte, 102
    - 5de gedeelte, 103
    - 6de gedeelte, 104
    - 7de gedeelte, 105
    - 8ste gedeelte, 106
  - Jaarrekeningen over de jaren., 1948-1972, 1949-1973; 107
  - Ledenbestand van de V.N.F. op fiches., 1945-1955; 108
  - Verslagen van bezoeken door V.N.F.-bestuursleden aan verschillende instanties gebracht., 1969-1970; 109
  - Ledenlijst van de V.N.F., alfabetisch naar categorie industrie, Register houdende notulen van de vergaderingen van het Dagelijks Bestuur en het Hoofdbestuur van de V.N.F. en van het bestuur van de Stichting Onderwijstentoonstellingen., November 1970 - juni 1971; 110
  - Postrekeningboek van het maandblad van de V.N.F., 1954-1969; 111
  - Bankboek van de V.N.F., 1956-1969; ---
    aan te vragen als inv. nr 111
  - Contributielijsten van de V.N.F., alfabetisch op plaatsnaam, 1969-1971; ---
  - Stukken betreffende de overdracht van der voorzitterschap van de V.N.F., oktober 1969; ---
  - Kasboek voor contributies, maart 1965 - november 1971; ---
  - Rapport "Tien jaar uit de industrialisatie", 1950-1960. 1960; ---
  - Ingekomen rapport van de Stichting Nederlands Instituut voor Nijverheid en Techniek betreffende scheepvaart en havens., Z.j.; ---
  - "Hoe maakt men ......", deel I. Gedrukt, uitgave V.N.F., c. 1947; 112
  - Stukken betreffende aktiviteiten van de V.N.F., 1967-1970; ---
    aan te vragen als inv. nr 112
  - Accountantsrapport over de V.N.F. afdeling Den Haag, over de jaren 1948-1955 opgemaakt door Abbema, Den Dulk en Maas., 1949-1956; ---
  - Stukken betreffende de bijeenkomst voor Jonge Ondernemers, juli 1970; ---
  - Correspondentie van de Stichting Onderwijstentoonstellingen., 1965-1971; 113
  - Correspondentie van de V.N.F. met diverse organisaties., 1969-1972; 114
  - Stukken betreffende persexcursie., 1969-1971; 115
  - "Structuuronderzoek Nederlandse Meubelindustrie", deel I, II en III. c. 1965., 116
  - "De Nederlandse Meubelindustrie", hoofdlijnen van een N.E.I. rapport door prof. Dr. L.H. Klaassen. Gestencild., mei 1970; ---
    aan te vragen als inv. nr 116
  - "Documentatie Meubelindustrie/Jaarverslag van de Centrale Bond voor Meubelfabrikanten"., Z.j.; ---
  - "Bevolking en Parlement". Onderzoek ingesteld onder het Nederlands publiek naar zijn relatie met het parlement, verricht in opdracht van het Genootschap voor Reclame. Samenvatting van de belangrijkste resultaten., maart 1969; ---
    aan te vragen als inv. nr. 116
  - Stukken betreffende het verlenen van rijkssubsidie aan de Stichting Onderwijstentoonstellingen., 1970, 1971; ---
  - Ontwerpaffiche voor de V.N.F., Z.j.; ---
  - "Nederland maakt het". Informatie over de fabricage van inkt, papier, stofzuigers, telefoontoestellen, tricot, boeken, bromfietsen, aardewerk, heetwaterreservoirs, bestek, linoleum en tapijten. Uitgegeven door de V.N.F., c. 1950; ---
  - "De Textielindustrie", waarin o.a. doel en werkwijze van de V.N.F., 1954, 1955; ---
  - Jubileumnumer 25 jaar "Nederlandsch Fabrikaat"., 1915-1940, 1940; ---
  - Stukken betreffende de organisatie en doelstelling van de V.N.F. (Hierin o.a. bewijs van internationale inschrijving bij het Bureau voor de industriële eigendom en handhaving merkrechten onder de nieuwe Benelux merkenwet)., 1959-1971; 117
  - Begrotingen van de V.N.F., 1969-1971; 118
  - Correspondentie van de V.N.F. met verschillende banken, 1969, 1970; ---
    aan te vragen als inv. nr 118
  - Notulen, agenda's en convocaties van de Algemene Ledenvergaderingen, de vergaderingen van het Hoofdbestuur, het Dagelijks Bestuur en de Kleine Commissie met bijlagen., 1969-1972; 119
  - Kaart van Nederland waarop met symbolen de verschillende soorten industrie staan aangegeven. 75x105 cm. Gedrukt., c. 1950; 120
- Aanvulling.
  - Drukproeven voor affiches ten behoeve van de Vereniging Nederlandsch Fabrikaat in Den Haag., z.j. (ca.1932); 121
    Deze stukken zijn opgestuurd aan de vereniging door de N.V. Drukkerij "De Vlijt" in Arnhem.
  - Ledenbulletins en Persbulletins., 1967-1970; 122
  - Stukken betreffende de uitreiking van de Koning Willem I-prijs en de vervaardiging van een nieuw beeldje voor deze prijs., 1968, 1970-1971; 123
  - Stukken betreffende persexcursies., 1969-1971; 124
  - Stukken betreffende Onderwijstentoonstellingen., 1969-1971; 125
  - Stukken betreffende de ontbinding en de liquidatie van de vereniging, met historische overzichten over de vereniging., 1970-1972; 126
  - Vaandel van de vereniging., 127
  - Stukken ontvangen en opgemaakt door K.F. van den Berg als voorzitter van de Vereniging Nederlands fabrikaat., 1934; 128; 1 omslag
- AANVULLING, 1996. Stukken ontvangen en opgemaakt door drs. B.M. Sweers als secretaris-propagandaleider van de V.N.F.
  - Dossiers, geordend op decimaalcode, hoofdzakelijk betreffende propaganda-aktiviteiten van de V.N.F., met verzamelde documentatie., 1937-1942; 129-135; 6 pakken en 2 stukken
    - Doss.nrs. 10, 15-18, 20-21, 210-211, 212.44, 212.11-212.114., 129
    - Doss.nrs. 212.115-212.117, 212.119, 212.12., 130
    - Doss.nrs. 213-213.5., 131
    - Doss.nrs. 213.6-213.9, 2.2-2.3, 231, 232.1, 233-233.4., 132
    - Doss.nrs. 2.41, 242.1-242.2, 243.0-243.7., 133
    - Doss.nrs. 25, 250-258., 134
    - Classificatie-overzichten van de dossiersnummers., 135; 2 stukken
  - Teksten van door hem geschreven artikelen en gehouden lezingen, met bijlagen., 1940-1944, 1946, 1960 en z.d.; 136; 1 pak
  - Wandtegel, vervaardigd ter gelegenheid van het tienjarig bestaan van de V.N.F., 1925; 137; 1 stuk
  - Nederlands - Fabrikaat in Crisistijd, De Vereeniging Nederlandsch Fabrikaat 1930-1938, doctoraalscriptie door J.J.M. Nielen, getypt, Leiden., 1983; 138; 1 deel
- Aanvulling 2017
  - Catalogus van de Onderwijs-Centrale (gestencild), 139; 1 stuk